【裁判字號】    99,訴,435
【裁判日期】    991014
【裁判案由】    誣告
【裁判全文】
臺灣臺北地方法院刑事判決               99年度訴字第435號
公  訴  人  臺灣臺北地方法院檢察署檢察官
被      告  乙○○
上列被告因誣告案件，經檢察官提起公訴（99年度偵字第999 號
），本院判決如下：
    主  文
乙○○共同意圖他人受刑事處分，向該管公務員誣告，處有期徒
刑伍月。
    事  實
一、乙○○與丙○○（另案判刑確定）曾為男女朋友，渠等明知
    丙○○因涉嫌違反毒品危害防制條例案件，於民國97年7 月
    23日晚上11時20分許，在臺北市大同區○○○路151 號8 樓
    「華大旅社」806 室內為警執行搜索查獲其在場，並於同日
    帶至臺北縣政府警察局刑事警察大隊辦公室，且於翌日（24
    日）凌晨0 時40分許對其依法定程序採尿之事實，復明知其
    等未曾委託曾任臺北縣政府警察局樹林分局員警之丙○○朋
    友丁○○利用昔日警界關係將上開尿液掉包，僅因乙○○另
    案遭偵辦認係丁○○介入所致，竟於98年4 月間左右，在其
    位於臺北縣土城市○○路○ 段126 巷35號6 樓之住處內，對
    丙○○提議出面至臺北市政府警察局中正二分局（下稱中正
    二分局）指控丁○○收受新臺幣（下同）12萬元協助換尿，
    丙○○雖未當場允諾，然乙○○適於98年5 月1 日又因該另
    案（業經臺灣板橋地方法院以99年度訴字第504 號案件審結
    ）為臺北縣政府警察局汐止分局拘捕到案說明，懷疑與丁○○有關，遂利用撥打電話予丙○○之機會重提此事，丙○○
    方同意之，其2 人遂意圖使丁○○受刑事處分，共同基於誣
    告之犯意聯絡，推由丙○○於同日（1 日）前往中正二分局
    製作筆錄，向具有偵查犯罪權限之該管公務員即偵查隊員警
    林進文謊稱以12萬元之代價委由丁○○將上開尿液掉包，誣
    指丁○○涉有湮滅、隱匿關係他人刑事被告案件之證據之罪
    嫌，後因丙○○於該誣告案件裁判確定前之98年5 月18日前
    往臺北縣政府警察局自白誣告丁○○，始循線查知上情。
二、案經臺灣臺北地方法院檢察署檢察官自動檢舉簽分後偵查起
    訴。
    理  由
一、證據能力：
    本件認定事實所引用之卷內所有卷證資料（包含人證、書證
    等，詳下述及者），並無證據證明係公務員違背法定程序所
    取得，與本案亦有自然之關連性，被告乙○○於準備程序迄
    至本案言詞辯論終結，均不爭執該等卷證之證據能力或提出
    關於證據能力之聲明異議（見本院卷第22頁反面、第67頁筆
    錄），且卷內之傳聞書證，亦無刑事訴訟法第159 條之4 之
    顯有不可信之情況或其他不得作為證據之情形，本院認引為
    證據為適當，是依刑事訴訟法第159 條之4 、之5 等規定，
    下述認定事實所引用之證據方法均有證據能力。
二、認定事實：
  (一)訊據被告矢口否認涉有何誣告之犯嫌，辯稱：真的有換尿之
    事，丙○○是受到丁○○的恐嚇才會翻供，其證詞不實在云
    云。經查，丙○○於98年5 月1 日主動前往中正二分局偵查
    隊製作筆錄供稱想戒毒，要自首施用海洛因，並同時供稱要
    自首97年7 月23日在華大旅社為警查獲之案件有換尿液，即
    「我被抓到後我打電話0000000000給之前認識的乾哥彭先生
    （綽號小楊），後來到我交保之後再處理，我們約在土城市
    ○○路小公園見面，我拿12萬元給他，由他去負責掉包，至
    於細節我不清楚... 小楊身分是警察，在樹林及汐止作刑警
    」等情（見甲○95偵16894 卷第9 頁筆錄，該次筆錄由該隊
    小隊長林進文單警替其製作，下稱丙○○第一次指控），而
    其所指97年7 月23日在華大旅社為警查獲之案件，查係丙○○於斯時斯地為警查獲涉嫌施用第一、二級毒品等罪嫌，然
    因丙○○當時於警、偵訊中均否認曾施用毒品，且其該次採
    尿送驗結果，安非他命及鴉片類均呈現陰性反應，故經臺灣
    士林地方法院檢察署檢察官以97年度毒偵字第1616號、97年
    度偵字第10010 號處分不起訴確定，此業經本院調卷確認屬
    實，並有丙○○之臺灣高等法院全國前案簡列表、上開不起
    訴處分書等件附卷可稽（見本院卷第47至50頁）；然丙○○
    於99年5 月18日前往臺北縣政府警察局接受詢問時，已自承
    上開出錢委託小楊換尿之情為不實之指控，且稱小楊就是丁○○，是因為乙○○被抓，懷疑是丁○○搞的鬼，所以對他
    作不實指控，又「因為覺得良心過意不去，所以來自首」等
    語明確（見甲○95偵16894 卷第11至18頁筆錄及指認檔存照
    片，下稱丙○○第二次自首）；而查其所指被告被抓之事，
    係被告於98年5 月1 日因另案涉嫌妨害自由等案件為臺北縣
    政府警察局汐止分局拘捕到案說明，後經臺灣板橋地方法院
    檢察署檢察官偵查起訴，臺灣板橋地方法院以99年度訴字第
    504 號審結，此業據被告於本院審理中坦認無誤，並有被告
    之臺灣高等法院被告前案紀錄表、上開起訴書存卷可查（見
    本院卷第42至46頁）。
  (二)觀諸丙○○第一次指控與第二次自首之轉變，其於第二次自
    首時業已明確陳稱全程在場觀看尿液檢體之密封程序，沒有
    換尿之情，又坦認因被告被抓之事對丁○○不滿才出面誣指
    丁○○受託換尿，再因良心過意不去而前來自首等轉折，且
    經員警查出其於第一次指控供稱丁○○使用之行動電話門號
    ，雖係丁○○本人所申用無誤，但係97年12月23始申用（見
    本院卷第36頁申用人查詢資料），並非97年7 月23日丙○○
    在華大旅社被逮捕後即開始使用，足認丙○○第一次指控所
    稱被抓後撥打上開電話找丁○○云云並非實在，相較之下，
    其第一次指控是否屬實，已非無疑；況丙○○於本院審理時
    業已到庭具結證稱：97年7 月23日被抓之後驗尿是自己排尿
    封瓶，沒有委託乾哥丁○○把尿液掉包，也沒有給他12萬元
    ，其與被告曾是男女朋友，「我們跟他（丁○○）不太好」
    ，偵查中說98年5 月1 日前一個月在被告土城學府路住處，
    被告要其去報復丁○○說有換尿等語都是事實，去中正二分
    局作筆錄是因為認識那裡的人（按即小隊長林進文），當時
    其沒有當場答應被告，「因為汐止已經來抓很多次，汐止會
    來抓被告，應該就是我哥丁○○叫他們做的，是他98年5 月
    1 日被抓我才下定決心」，「被告在汐止分局打電話給我，
    叫我過去講這件事情」，「（問：你當時就知道他講的是要
    你去中正二分局作筆錄指控丁○○換尿的事？）是的」，「
    （問：當時你有答應被告嗎？）情急之下，對啊」，關於指
    控丁○○收受12萬元換尿的細節，都是出面指控前一個月在
    被告住處被告說的（見本院卷第63至65頁筆錄），復有丙○○偵訊時之供述及結證可為補強（見甲○95偵16894 卷第69
    頁、99偵999 卷第10、11頁筆錄），而與其第二次警詢自首
    之供詞相符；此外，證人丁○○於警詢中堅詞否認有受託換
    尿之事，證人紀淑如（負責陪同丙○○採尿之員警）、沈政
    吉（負責登簿封緘之員警）及蔡哲維（負責保管檢體送驗之
    員警）分於警詢或偵訊中證述上開流程悉依規定辦理、並無
    替丙○○換尿或接獲他人關切電話之事甚明，而丙○○該次
    採尿之尿液檢體共有兩瓶，一瓶送驗檢出毒品陰性反應，一
    瓶放置在臺北縣政府警察局刑事警察大隊證物室冰箱內，由
    專責保管人冰存加鎖保管，後該兩瓶尿液檢體併送內政部警
    政署刑事警察局進行DNA 鑑定比對，其中一瓶尿液DNA 與丙○○之DNA-STR 型別相符（另一瓶則未檢出足資分析之DNA-
    STR 型別），瓶上封緘指紋，該局亦確認與丙○○指紋卡上
    左拇指指紋相符，且由該局以同瓶尿液再度以氣相層析質譜
    分析法進行鑑驗，就第一級毒品嗎啡及第二級毒品甲基安非
    他命與安非他命仍呈現陰性反應，而與原始尿液鑑驗之方式
    相同、結果相符（以上見甲○95偵16894 卷第38頁以下臺北
    縣政府警察局98年5 月27日北縣警督字第0980073975號函、
    複驗監管紀錄表、刑事案件證物採驗紀錄表、內政部警政署
    刑事警察局DNA 鑑驗書、指紋鑑定書、毒品反應鑑定書及台
    灣檢驗科技股份有限公司之濫用藥物檢驗報告），在在證明
    經手丙○○該次尿液送驗之各該員警均有依相關作業流程規
    定辦理，未曾受託幫忙換尿或曾於處理中接獲任何關切電話
    ，以丁○○所述歷任汐止分局、樹林分局刑警、不認識上開
    各員警亦未曾與之共事之經歷，丁○○否認受丙○○之託收
    錢動用關係替丙○○換尿之詞自非無憑，尤以丙○○於97年
    7 月23日為警查獲後之警詢及偵訊中均否認查獲前曾施用毒
    品，後雖於第一次指控時坦認早於97年5 月間即開始施用海
    洛因，被告亦屢屢辯稱丙○○該次被抓之前就有施用毒品，
    怎麼可能會驗出陰性反應云云，然因受限於毒品於尿液中排
    出之最長時限（海洛因通常為26小時、甲基安非他命通常為
    96小時）、施用劑量、次數、方式、個人體質及代謝情況等
    因素，未必均能就曾施用毒品之人之受檢尿液驗出毒品陽性
    反應，此為本院職務上所知施用毒品之鑑驗實務，則丙○○
    該次尿液檢體查無遭掉包更換之跡象，又實際比對驗出與丙○○相符之指紋特徵與DNA 型別，兩度以相同方式檢驗均呈
    現海洛因等毒品之陰性反應，縱使丙○○查獲前數日曾施用
    毒品但尿液檢驗結果仍可能呈現陰性反應，而非客觀上可疑
    非真之鑑驗結論，適足以進一步佐證丙○○第二次自首及嗣
    後偵審中之歷次供述（證詞），兼及丁○○等人否認受託換
    尿之詞均應認係屬實，丙○○第一次指控之說，當非實在。
  (三)雖被告反覆辯稱丙○○證述不實、是受到丁○○的恐嚇才不
    敢講出實情、真的有拿12萬元給丁○○換尿才會不起訴、其
    有錄音光碟及譯文可以提出、證人林智祥可以證明曾借12萬
    元給丙○○云云，然而，丙○○第二次自首以降歷次互核一
    致之說詞，另有上開(二)所述之各該證據方法可為補強，依本
    院審理中當庭所得之心證印象，丙○○除對相關有疑之處均
    有明確且合理之解釋說明外，其更清楚證稱前往中正二分局
    對丁○○提出（第一次）指控是為了協助被告，其亦因提出
    指控之同時自首施用毒品而先後經本院裁定接受觀察、勒戒
    及強制戒治，如此利他（被告）損己之作為，更難認丙○○
    有何捏造證詞陷害被告之動機與必要，況丙○○一度於（第
    二次）自首時供稱對丁○○為不實指控並無共犯（見甲○95
    偵16894 卷第13頁筆錄），縱使果如被告所述丙○○於提出
    指控後受丁○○施壓以致前往翻供自首，亦無必要於偵審中
    轉而誣指被告參與本案，且被告自承98年5 月1 日遭汐止分
    局帶走後曾在分局打電話給丙○○，在此之前該分局找過很
    多次，但其不敢出現，「因為那是丁○○叫他們來的」等節
    （見本院卷第67頁反面筆錄），足認丙○○所述懷疑被告被
    抓是丁○○搞的鬼才去指控丁○○換尿及當天接獲被告電話
    後才決定前往中正二分局作筆錄等提出不實指控之動機與原
    因事實為真，又被告所指證人林智祥之正確年籍資料、所謂
    丙○○提到換尿之某不詳錄音光碟及譯文，迄至本案宣判均
    未曾提出以供本院查證（林智祥部分，業經丙○○於偵訊中
    解釋認識該人，有跟他借10幾萬，但是打麻將賭輸的錢，不
    是拿去給丁○○，見甲○99偵999 卷第11頁筆錄），相較之
    下，當認丙○○偵審中之結證較為可信，被告辯解顯係事後
    卸責之詞，並非可信（且因本案事證已明，被告所指林智祥
    之人，已無再行傳訊調查必要，併此指明）。
  (四)按刑法第169 條第1 項誣告罪之成立，以意圖他人受刑事處
    分，虛構事實而向有偵查犯罪或審判職權之該管公務員申告
    為其要件，所謂虛偽，係指明知無此事實，故意捏造者而言
    ，其誣告之方式為告訴、告發、自訴或報告、陳情，以書狀
    或口頭行之，或具名或捏名或匿名為之，均所不問，且一經
    向該管公務員誣告，他人亦有受刑事處分之危險，即應構成
    ，並不以所訴事實須經法院為實體上之審理為要件（最高法
    院86年度台上字第4467號、76年度台上字第2874號、90年度
    台上字第3505號及70年度台上字第202 號等判決意旨參照）
    。又按共同正犯，係共同實施犯罪行為之人，在共同意思範
    圍內，各自分擔犯罪行為之一部，相互利用他人之行為，以
    達其犯罪之目的，其成立不以全體均行參與實施犯罪構成要
    件之行為要件；參與犯罪構成要件之行為者，固為共同正犯
    ；以自己共同犯罪之意思，參與犯罪構成要件以外之行為，
    或以自己共同犯罪之意思，事前同謀，而由其中一部分人實
    行犯罪之行為者，亦均應認為共同正犯，使之對於全部行為
    所發生之結果，負其責任，司法院大法官會議釋字第109 號
    解釋理由書釋示在案，則「同謀共同正犯」亦為刑法第28條
    所指之「共同正犯」甚明，尚不以對構成要件行為有所實行
    或參與為必要，亦即，如事前同謀者，對犯罪行為之實行有
    所指揮、對犯罪實行之方法有所計畫，自有將實行犯罪行為
    之人所為視為自己所為之意，其基於為自己共同犯罪之意思
    而為同謀，仍應負共同正犯之責，且共同正犯之意思聯絡，
    不限於事前有所協議，即僅於行為當時有共同犯意之聯絡者
    亦屬之，且其表示之方法，亦不以明示通謀為必要，即相互
    間有默示之合致，亦無不可（最高法院45年台上字第473 號
    、73年台上字第2364號判例意旨參照）。
  (五)承前(一)至(三)各節，被告早於98年4 月間左右，在其當時位於
    土城市之住處，因另案屢遭汐止分局通知到案說明，認係丁○○所為，而對當時之前女友丙○○提議前往中正二分局指
    控丁○○收受12萬元幫忙換尿，然其2 人主觀上均明知並無
    此事，提出此等指控顯係故意虛構捏造事實，更足以使丁○○因此涉有湮滅、隱匿關係他人刑事被告案件之證據之罪嫌
    （刑法第165 條參照），關於該指控之細節內容，並非丙○○於提出指控時自行虛構之情，而係被告於提議之際業已杜
    撰完成並告知丙○○，丙○○雖未當場允諾，但當被告因另
    案於98年5 月1 日確遭汐止分局拘捕到案說明之際，又去電
    丙○○提及去中正二分局作筆錄之事，雖未明講要丙○○去
    指控丁○○，但以其等事前對此之討論，丙○○當知就是去
    作筆錄指控丁○○換尿，丙○○於本院審理中亦就此坦認知
    悉無誤，則遲至該通電話之後，被告與丙○○就前往中正二
    分局對丁○○提出不實指控之事已有默示之意思合致，況丙○○向有偵查犯罪權限之偵查佐林進文於製作筆錄之際對丁○○提出指控時，雖先稱是要自首施用毒品，然在林進文毫
    無提問之情況下，丙○○即主動供述上開委託丁○○換尿之
    情（即「我現在要向貴分局自首這個案件有換尿液」），復
    稱「我希望為我身分保密以免遭受報復」（見甲○95偵1689
    4 卷第9 、10頁筆錄），則其所謂「自首」，自當認兼含有
    誣告丁○○之意且因此致其有受刑事處分之危險，又雖該案
    於臺北縣政府警察局調查階段因丙○○翻供吐實而未經法院
    審理，但依前揭(四)之說明，丙○○誣告丁○○而犯刑法第16
    9 條第1 項之誣告罪仍足堪認定（本院97年度簡字第3748號
    之確定判決亦同此認定），另就被告而言，丙○○如此誣告
    丁○○，係依之前被告向丙○○提議之內容而為指控，被告
    雖未參與誣告丁○○行為之實行，但確對犯罪之方式有所規
    劃及指揮，被告認定汐止分局就另案之偵辦係因丁○○介入
    方會針對自己，丙○○對丁○○提出指控，客觀上足以干擾
    該案之偵辦，符合被告之訴訟利益，被告主觀上自有將丙○○所為視為自己所為之意，參照前揭(四)之論述，被告已非單
    純提議或教唆丙○○犯罪，而係以自己共同犯罪之意思，事
    前與丙○○同謀，取得默示之意思合致後，再由丙○○出面
    具名實行誣告丁○○犯罪之「同謀共同正犯」，本應就丙○○所犯之罪負共同正犯之責，被告辯稱此案與其無關云云，
    當非可採。
  (六)綜上，被告與丙○○出於共同之意思認知，意圖使丁○○受
    刑事處分，明知不實而仍虛構捏造丁○○受託換尿之情，由
    丙○○出面誣告丁○○涉嫌犯罪，依丙○○偵審中之結證及
    卷存其他證據方法，已堪信無訛，被告辯解，並非實在，本
    案事證已臻明確，被告犯行足堪認定，自應依法論科。
三、論罪科刑：
    核被告上述所為，係犯刑法第169 條第1 項之意圖他人受刑
    事處分，向該管公務員誣告罪。被告與丙○○之間，有犯意
    聯絡，雖推由丙○○出面具名誣告丁○○，但被告對犯罪之
    進行時機與方式有所規劃、指揮，與丙○○之間又有犯罪意
    思之合致，縱未參與構成要件行為之實行，仍為共同正犯（
    詳前二、(四)與(五)之說明）。又按犯誣告之罪，於所誣告之案
    件裁判確定前自白者，減輕或免除其刑，刑法第172 條固然
    定有明文，本件丙○○因於指控丁○○之案件裁判確定前自
    首（自白）犯罪，而經上開本院另案之確定判決據以對丙○○減刑，但被告對此始終否認參與犯罪，未曾有所自白，自
    無從適用上開規定邀得減刑之寬典。爰審酌被告為另案私怨
    ，夥同前女友丙○○誣告曾任員警之丁○○受其2 人之託動
    用警界關係協助換尿，造成偵查資源無端浪費，更嚴重損及
    警界形象，於訴追犯罪公益之傷害甚深，且致使丁○○無端
    受此不實指控而有受刑事處罰之危險，被告犯後又始終否認
    犯罪，未曾表達悔意，難認其態度良好，但終究及時查明真
    相，避免犯罪所造成之損害進一步擴大，暨被告之素行、生
    活狀況、犯罪之動機、目的、手段、參與程度顯較丙○○為
    深等一切情狀，兼參酌公訴檢察官之具體求刑意見，量處如
    主文所示之刑，以示懲儆。
據上論斷，應依刑事訴訟法第299 條第1 項前段，刑法第28條、
第169 條第1 項，判決如主文。
本案經檢察官林彥均到庭執行職務。
中    華    民    國    99    年    10    月    14    日
                  刑事第五庭  審判長法  官  黃程暉
                                    法  官  黃志中
                                    法  官  吳勇毅
上正本證明與原本無異。
如不服本判決應於收受送達後10日內向本院提出上訴書狀，並應
敘述具體理由；其未敘述上訴理由者，應於上訴期間屆滿後20日
內向本院補提理由書（均須按他造當事人之人數附繕本）「切勿
逕送上級法院」。告訴人或被害人如對於本判決不服者，應具備
理由請求檢察官上訴，其上訴期間之計算係以檢察官收受判決正
本之日期為準。
                                    書記官  游秀珠
中    華    民    國    99    年    10    月    15    日
附錄本案論罪科刑法條：
中華民國刑法第169條
（誣告罪）
意圖他人受刑事或懲戒處分，向該管公務員誣告者，處7 年以下
有期徒刑。
意圖他人受刑事或懲戒處分，而偽造、變造證據，或使用偽造、
變造之證據者，亦同。

司法院資訊處製作；財團法人民間司法改革基金會備份。
